【裁判字號】    97,上易,487
【裁判日期】    970506
【裁判案由】    （家暴）傷害
【裁判全文】
臺灣高等法院臺中分院刑事判決         97年度上易字第487號
上  訴  人
即  被  告  丙○○
上列上訴人因家庭暴力之普通傷害案件，不服臺灣彰化地方法院
九十六年度易字第一四二八號中華民國九十七年一月二十四日第
一審判決（起訴案號：臺灣彰化地方法院檢察署九十六年度調偵
字第三九一號），提起上訴，本院判決如下：
    主  文
上訴駁回。
    事  實
一、丙○○為甲○○之妻林葉淑鸞胞兄，二人間具有家庭暴力防
    治法第三條第四款之家庭成員關係。緣丙○○與甲○○前有
    債務糾紛、素有爭執，於民國九十五年六月二十八日上午八
    時許，甲○○偕同其妻林葉淑鸞一同前往丙○○位於彰化縣
    彰化市○○里○○路三九四巷五十八號之工廠（即葉益實業
    有限公司）兼住處，欲向丙○○商討債務處理事宜，甲○○
    、林葉淑鸞二人抵達上址時，因見該工廠大門未關，林葉淑
    鸞乃先走進該工廠，並至該工廠辦公室兼住家之後門處敲門
    ，丙○○見狀即開門出來談話，雙方對於債務問題仍有齟齬
    ，林葉淑鸞心有不滿即轉身離去找甲○○，隨即甲○○與林
    葉淑鸞一同再至工廠辦公室兼住家之後門處敲門，丙○○即
    開門出來談話，丙○○與甲○○二人因對於法院判決、債務
    問題意見不合，雙方互有爭執，詎丙○○竟基於傷害人身體
    之犯意，以徒手之方式毆打甲○○之頭臉部，並將甲○○推
    出大門外，林葉淑鸞則在後拉丙○○，雙方互有拉扯，因而
    致甲○○受有頭部外傷併臉部紅色傷痕一乘零點五公分之傷
    害（另丙○○亦受有雙上臂擦挫傷、左腰挫傷等傷害，惟丙
    ○○並未提出告訴）。
二、案經甲○○訴由臺灣彰化地方法院檢察署檢察官偵查起訴。
    理  由
壹：有關於證據能力部分：
一、按被告以外之人（包括證人、鑑定人、告訴人、被害人及共
    同被告等）於審判外之言詞或書面陳述，除法律有規定者外
    ，不得作為證據。又被告以外之人於偵訊中向檢察官所為之
    陳述，除顯有不可信之情況者外，得為證據，刑事訴訟法第
    一百五十九條第一項、第一百五十九條之一第二項分別定有
    明文。而所謂「不可信情況」之認定，法院應審酌被告以外
    之人於陳述時之外在環境及情況，例如：陳述時之心理狀況
    、有無受到外力干擾等，以為判斷之依據，故係決定陳述有
    無「證據能力」，而非決定陳述內容之「證明力」。是被告
    以外之人前於偵查中已具結而為證述，除反對該項供述得具
    有證據能力之一方，已釋明「顯有不可信之情況」之理由外
    ，皆得為證據。
二、經查：
（一）本件證人即告訴人甲○○及證人即現場目擊者林葉淑鸞二
      人於警、偵訊時之證述，雖係屬被告以外之人於審判外之
      陳述，惟證人甲○○、林葉淑鸞二人業已於原審法院審理
      時到庭經檢辯雙方行交互詰問，並均已依法確實保障被告
      之對質詰問權（詳見原審九十七年一月十日審判筆錄），
      而證人甲○○、林葉淑鸞二人於原審法院審理時所證述之
      內容與前揭警、偵訊之證述內容相同，復無證據顯示證人
      甲○○、林葉淑鸞二人於警、偵訊中之證述係遭受強暴、
      脅迫、詐欺、利誘等外力干擾情形，或在影響其心理狀況
      致妨礙其自由陳述等情況下所為，因而證人甲○○、林葉
      淑鸞二人前開於警、偵訊之證述內容，自應認有證據能力
      。
（二）按傳聞法則之重要理論依據，在於傳聞證據未經當事人之
      反對詰問予以核實，乃予排斥，惟若當事人已放棄對原供
      述人之反對詰問權，於法院審判時表明同意該等傳聞證據
      可作為證據，基於證據資料愈豐富，愈有助於真實發現之
      理念，並貫徹刑事訴訟法修法加重當事人進行主義之精神
      ，確認當事人對於證據能力有處分權之制度，傳聞證據經
      當事人同意作為證據，法院認為適當者，亦得為證據。另
      當事人於法院調查證據時，對於傳聞證據表示「沒有意見
      」、「對於證據調查無意見」，而未於言詞辯論終結前聲
      明異議，應視為已有將該等傳聞證據採為證據之同意，此
      亦據刑事訴訟法第一百五十九條之五之立法理由加以闡明
      。而被告於本院行準備程序及審理時，對於卷附被害人甲
      ○○之行政院衛生署臺中醫院九十五年六月二十八日所出
      具之驗傷診斷書一紙，並未爭執其證據能力，且上開書證
      係從事業務之人於業務上所製作之證明文書，本院審酌該
      書證並無顯不可信之情形，且與檢察官主張之事實具有關
      聯性，依刑事訴訟法第一百五十九條之四第二款規定，該
      書證亦得採為證據。
貳：有關於認定犯罪事實部分：
一、上訴人即被告（以下簡稱：被告）丙○○固坦承其胞妹林葉
    淑鸞有於上揭時間偕同其妹婿甲○○至伊上開工廠兼住處，
    與雙方確有言語衝突及伊有以手推甲○○之事實，惟矢口否
    認有何傷害甲○○之犯行，辯稱：伊是冤枉的，甲○○、林
    葉淑鸞二人所說的都不實在，本案是他們二人自編自導的。
    是因為甲○○動手毆打伊，伊出於自衛才會推開甲○○，伊
    只是要趕甲○○出去而已，並未毆打甲○○，伊不知道甲○
    ○之傷勢何來，且甲○○等人未經許可至伊工廠兼住處，伊
    之行為乃是自衛，伊係為防衛住家安全，甲○○與林葉淑鸞
    未經允許即至伊之住家，伊已表明要求甲○○等離開，甲○
    ○等仍不離去，伊才徒手推開甲○○，伊不能坐視侵害行為
    繼續存在，而必須立時採取必要措施，此乃正當防衛；另甲
    ○○所受「頭部外傷併臉部紅色傷痕一乘零點五公分」之傷
    害，並非伊以拳毆擊所致，因為如以拳頭毆擊則所造成外部
    傷痕應不可能是「一乘零點五公分」之點狀傷痕，而應是面
    狀之紅腫或是瘀青才是；且證人甲○○於原審證稱被告僅毆
    打臉部一次，而證人林葉淑鸞卻證稱被告一直毆打她先生，
    一直打、一直打，打到她先生退出工廠鐵門外為止，渠等證
    言已是不符，顯是誇大渲染之說詞，未足憑信。又相互有身
    體接觸之人，當然會因身高之不同，或所站立地面之高低，
    而有不同之觸及部位，豈有以手推之方式，接觸位置一定是
    在身軀、四肢之理，原審忽略被告與甲○○身材之差異及案
    發現場地面之高低落差等事實，其見解確有失誤云云。本院
    查：
（一）被告丙○○於上揭時、地以徒手之方式毆打甲○○，致甲
      ○○受有頭部外傷併臉部紅色傷痕一乘零點五公分傷害之
      犯罪事實，業據證人即告訴人甲○○及其妻林葉淑鸞分別
      於九十六年八月三日檢察官偵查中及原審法院九十七年一
      月十日審理時到庭結證屬實，並有行政院衛生署臺中醫院
      於九十五年六月二十八日所出具之甲○○驗傷診斷書一紙
      附卷可稽（見警卷第十一頁）。被告雖辯稱：伊僅有用手
      推甲○○出去，並未毆打告訴人甲○○云云。惟查告訴人
      甲○○所受之傷害係在頭部，臉正面左眼與鼻子附近（即
      受有頭部外傷併臉部紅色傷痕一乘零點五公分之傷害，詳
      見驗傷診斷書人體部位圖欄），衡情一般人倘無傷害他人
      之犯意，縱以手推他人，其施力處應係選擇在身軀或雙手
      、肩膀等部位可以施力有效推動之位置，然本件告訴人甲
      ○○所受傷害之位置則在頭部，臉正面左眼與鼻子附近，
      此部位顯然非屬可有效受力推動之位置，被告當無選擇此
      處加以手推之必要；且該眼鼻附近亦非呈現平面狀態，如
      係遭受拳頭毆打成傷，要非必然呈現面狀之紅腫或瘀青狀
      態，綜上足認證人甲○○、林葉淑鸞所證述被告並非僅推
      開甲○○，而係徒手毆打甲○○之頭臉部乙節係與事實相
      符，應堪採信，被告空言否認並辯稱無出手毆打僅有推開
      云云，尚無足採。
（二）按正當防衛必須對於現在不法之侵害，始足當之，侵害業
      已過去，或無從分別何方為不法侵害之互毆行為，均不得
      主張防衛權，而互毆係屬多數動作構成單純一罪，而互為
      攻擊之傷害行為，縱令一方先行出手，還擊之一方，在客
      觀上苟非單純對於現在不法之侵害為必要排除之反擊行為
      ，因其本即有傷害之犯意存在，自無主張防衛權之餘地（
      最高法院九十六年度臺上字第三五二六號判決意旨參照）
      。查本件告訴人甲○○、林葉淑鸞二人縱然未經被告同意
      而至被告工廠兼住家處，被告本可表明要求渠等自行離去
      或報警處理，甚至可不開門應對，而本件被告與林葉淑鸞
      、甲○○間本即為兄妹至親及妹婿關係，且林葉淑鸞、甲
      ○○二人為債務問題前來被告住處理論時亦係先以敲門之
      方式，要求被告出面處理（見警卷第三頁背面被告警訊筆
      錄可知），後被告依循人情事理選擇開門應對，此尚難謂
      甲○○、林葉淑鸞二人有何對被告為不法侵害之行為。嗣
      後雖因債務問題當場發生爭執，惟此爭執之發生係導因於
      雙方對債務問題之認知不同所致，此部分之爭執亦不得認
      係不法之侵害行為。又被告於事發當時並非僅推開甲○○
      使其離去，而係故意出手毆打甲○○之頭臉部，使告訴人
      受有頭部外傷併臉部紅色傷痕一乘零點五公分之傷害，業
      如前述，綜上客觀情勢，被告故意徒手毆打告訴人頭臉部
      之行為，顯非出於防衛之意思，更不符合正當防衛之客觀
      必要性；另被告雖辯稱其亦受有雙上臂擦挫傷、左腰挫傷
      （附有診斷書），然縱認甲○○亦有出手毆打被告之行為
      ，惟依證人即告訴人甲○○及其妻林葉淑鸞之證述，被告
      係先為出手毆打告訴人之行為，而本件被告復未提出任何
      積極證據證明係甲○○先有出手毆打之行為，及被告為防
      衛行為之初始，並無侵害他方之犯意，依前揭說明，被告
      之普通傷害行為，仍不合於正當防衛。
（三）綜上所述，足認被告所辯諸情，顯均係事後臨訟之砌詞，
      均不足採信，本件事證明確，被告普通傷害之犯行洵堪認
      定。
二、查我國刑法於九十四年二月二日修正公布，九十五年七月一
    日施行（下稱新法；修正前刑法下稱舊法）後，依最高法院
    九十五年度第八次刑事庭會議決議之決議內容，有關新舊法
    之適用原則摘要如下：
  (一)新法第二條第一項之規定，係規範行為後法律變更所生新舊
    法律比較適用之準據法，於新法施行後，應適用新法第二條
    第一項之規定，為「從舊從輕」之比較。
  (二)基於罪刑法定原則及法律不溯及既往原則，行為之處罰，以
    行為時之法律有明文規定者為限，必行為時與行為後之法律
    均有處罰之規定，始有新法第二條第一項之適用。
  (三)比較時應就罪刑有關之共犯、未遂犯、想像競合犯、牽連犯
    、連續犯、結合犯，以及累犯加重、自首減輕暨其他法定加
    減原因（如身分加減）與加減例等一切情形，綜其全部罪刑
    之結果而為比較。
  (四)新法第三十三條第五款規定罰金刑為新臺幣一千元以上，以
    百元計算之，新法施行後，應依新法第二條第一項之規定，
    適用最有利於行為人之法律。
  (五)易科罰金之折算標準，新法施行後，應依新法第二條第一項
    之規定，適用最有利於行為人之法律。
  本件被告行為後，刑法業經修正，依前揭最高法院九十五年度
  第八次刑事庭會議決議內容，應綜其全部罪刑之結果而為比較
  後，始得判斷應適用新法或舊法，經本院為如附表１所示之比
  較後，認本件依刑法第二條第一項前段，就主刑罰金刑部分適
  用應依舊法。又按關於易科罰金之折算標準及期限，參酌前揭
  最高法院九十五年度第八次刑事庭會議決議，並未敘明易刑處
  分應與罪刑有關之共犯、未遂犯、想像競合犯、牽連犯、連續
  犯、結合犯，以及累犯加重、自首減輕暨其他法定加減原因（
  如身分加減）與加減例等一切情形，綜合而為比較，依明示其
  一排除其餘之法理，易刑處分自不在此綜合比較之範圍，此部
  分於新法施行後，應另依新法第二條第一項之規定，適用最有
  利於行為人之法律，經比較修正前後之易科罰金折算標準結果
  ，以修正前之規定，較有利於被告，理由詳如附表２所示。
三、按家庭暴力者，謂家庭成員間實施身體或精神上不法侵害之
    行為；又家庭暴力罪者，謂家庭成員間故意實施家庭暴力行
    為而成立其他法律所規定之犯罪；家庭暴力防治法第二條第
    一、二款分別定有明文（按九十六年三月二十八日修正公布
    前之同法第二條第一、二項亦為相同規定，僅屬條款變更）
    。查被告丙○○係甲○○之妻林葉淑鸞胞兄，業據被告所自
    承，且經證人即告訴人甲○○證述在卷，屬家庭暴力防治法
    第三條第四款所稱之家庭成員關係，被告對告訴人甲○○施
    以傷害犯行，已屬家庭成員間實施精神上、身體上不法侵害
    之行為，即為家庭暴力防治法第二條第一款之家庭暴力。核
    被告所為，係犯刑法第二百七十七條第一項之普通傷害罪，
    而其普通傷害犯行係屬於對家庭成員間實施精神及身體上不
    法侵害之行為，自該當家庭暴力防治法所稱之家庭暴力罪，
    惟因家庭暴力防治法對於家庭暴力罪並無科處刑罰之規定，
    是以僅依刑法普通傷害罪之規定予以論罪科刑即可。原審判
    決適用刑法第二條第一項前段、第二百七十七條第一項、修
    正前刑法第四十一條第一項前段，罰金罰鍰提高標準條例第
    一條前段，修正刪除前罰金罰鍰提高標準條例第二條，中華
    民國九十六年罪犯減刑條例第二條第一項第三款、第七條、
    第九條規定。審酌被告之平日素行，本件係肇因於被告與告
    訴人甲○○前有債務糾紛，及考量其智識程度、犯罪之動機
    、目的、手段、所生之危害，暨犯後猶否認犯行之態度等一
    切情狀，量處被告拘役肆拾日，如易科罰金，以銀元佰元
    即新臺幣玖佰元折算壹日，並依中華民國九十六年罪犯減刑
    條例第二條第一項第三款、第七條、第九條規定，減為拘役
    貳拾日，如易科罰金，以銀元佰元即新臺幣玖佰元折算壹
    日。認事用法均無不當，量刑亦屬妥適。被告仍執前詞以是
    因為甲○○動手毆打伊，伊出於自衛才會推開甲○○，伊只
    是要趕甲○○出去而已，並未毆打甲○○，甲○○、林葉淑
    鸞二人所說的都不實在，本案是他們二人自編自導等為由，
    請求為無罪之判決，被告上訴為無理由，應予駁回。
據上論斷，應依刑事訴訟法第三百六十八條，判決如主文。
本案經檢察官乙○○到庭執行職務。
中    華    民    國    97    年    5     月    6     日
            刑事第九庭    審判長法  官  陳  筱  珮
                                法  官  趙  春  碧
                                法  官  許  旭  聖
上列正本證明與原本無異。
不得上訴。
                                書記官  紀  美  鈺
中    華    民    國    97    年    5     月    6     日
附錄本案論罪科刑法條依據：
中華民國刑法第二百七十七條：
傷害人之身體或健康者，處三年以下有期徒刑、拘役或一千元以
下罰金。
犯前項之罪因而致人於死者，處無期徒刑或七年以上有期徒刑；
致重傷者，處三年以上十年以下有期徒刑。
附表１：
┌──┬─────┬─────────────────────────┐
│編號│修正事項  │  以各別修正事項討論新、舊法之比較適用            │
├──┼─────┼─────────────────────────┤
│ 一 │主刑罰金  │(一)刑法修正施行前，依罰金罰鍰提高標準條例第一條前段│
│    │部分      │  規定，依法律應處罰金、罰鍰者，就其原定數額得提高│
│    │          │  為二倍至十倍（刑法乃係定明十倍）。中華民國九十四│
│    │          │  年一月七日刑法修正施行後，依刑法施行法第一條之一│
│    │          │  規定，刑法分則編所定罰金之貨幣單位為新臺幣，而九│
│    │          │  十四年一月七日刑法修正時，刑法分則編未修正之條文│
│    │          │  定有罰金者，自九十四年一月七日刑法修正施行後，就│
│    │          │  其所定數額提高為三十倍。但七十二年六月二十六日至│
│    │          │  九十四年一月七日新增或修正之條文，就其所定數額提│
│    │          │  高為三倍。是以刑法之貨幣單位由「元（指銀元）」變│
│    │          │  更為「新臺幣」，且刑法分則之罰金數額，亦視該分則│
│    │          │  先前曾修正與否，而分別提高三或三十倍。經按現行法│
│    │          │  規所定貨幣單位折算新臺幣條例第二條之規定折算後等│
│    │          │  值，故新法並未較有利。                          │
│    │          │(二)刑法第三十三條第五款有關罰金刑部分，在新法部分係│
│    │          │  規定為罰金：新臺幣一千元以上，以百元計算之。而舊│
│    │          │  法時則係規定為罰金：一元以上，修正後之規定並非較│
│    │          │  有利於被告。                                    │
├──┴─────┴─────────────────────────┤
│總結：本案應適用舊法之規定。                                        │
└──────────────────────────────────┘
附表２：
┌─────┬─────────────────────────┐
│修正事項  │新、舊法之比較適用                                │
├─────┼─────────────────────────┤
│易科罰金  │刑法第四十一條第一項前段關於得易科罰金之規定，修正│
│          │前係以「因身體、教育、職業、家庭之關係或其他正當事│
│          │由，執行顯有困難」為其要件，新法則刪除此要件，修正│
│          │理由說明上述規定限制過嚴，欠缺彈性，與易科罰金制度│
│          │旨在救濟短期自由刑流弊之旨趣不符，且刪除該要件後使│
│          │檢察官得視具體個案審酌宜否易科罰金，更符告易科罰金│
│          │制度之意旨。另修正前刑法第四十一條第一項前段配合罰│
│          │金罰鍰提高標準條例第二條（現已刪除）之規定，係以「│
│          │銀元三百元即新臺幣九百元折算一日」為易科罰金之折算│
│          │標準，至修正後之刑法第四十一條第一項乃係以「新臺幣│
│          │一千元、二千元或三千元折算一日」為易科罰金之折算標│
│          │準。而觀諸歷年來之實務運作情形，在法院宣告易科罰金│
│          │折算標準之案件，檢察官執行時乃以准予易科罰金為原則│
│          │，不准易科罰金為例外，是以比較修法前後就易科罰金准│
│          │否及折算標準之規定，應認修正後刑法第四十一條第一項│
│          │前段提高易科罰金之折算標準之適用，對於行為人而言較│
│          │為不利。是依刑法第二條第一項前段，應適用修正前刑法│
│          │第四十一條第一項前段之規定。                      │
└─────┴─────────────────────────┘


司法院資訊處製作；財團法人民間司法改革基金會備份。
